臺灣高雄地方法院刑事判決　　　　　　　　　　　　　九十三年度訴字第四五號
　　公　訴　人　臺灣高雄地方法院檢察署檢察官
　　被　　　告　乙○○
右列被告因妨害投票案件，經檢察官提起公訴（九十二年度選偵字第一○一號），本
院判決如左：
    主  文
乙○○共同以非法之方法，使投票發生不正確之結果，處有期徒刑肆月，如易科罰金
，以佰元折算壹日，褫奪公權壹年。
    事  實
一、乙○○戶籍原設高雄市○○區○○街十五號十六樓之四，並因任職關係居住於嘉
    義地區，詎其明知未實際居住在高雄市○鎮區○○里○○路一三一巷九號，然為
    使高雄市前鎮區興仁里第六屆里長候選人甲○○（另行審結）達到勝選之目的，
    明知里長選舉為小區域選舉，以人為方式增加選舉權人之選票，即足以影響選舉
    結果，詎乙○○與其父丙○○、甲○○共同基於使高雄市前鎮區興仁里里長選舉
    發生不正確結果之犯意聯絡，由丙○○備妥乙○○印章等相關文件，委託甲○○
    於民國九十一年六月八日該選舉投票日四個月前之九十一年一月二十五日至高雄
    市前鎮區戶政事務所，以違反戶籍法虛偽遷入之非法方式，將乙○○之戶籍遷至
    高雄市○鎮區○○里○○路一三一巷九號，致高雄市政府前鎮區戶政事務所不察
    ，將遷入上開地址而未實際居住於該處之乙○○編入興仁里選舉人名冊公告確定
    ，使其具投票資格。乙○○明知其未於該選舉區「繼續居住四個月以上」，並非
    該選舉區之選舉人，竟仍於九十一年六月八日高雄市第六屆里長選舉之投票日，
    前往前鎮區興仁里第二十二號投票所領取選票並投票，使高雄市前鎮區興仁里里
    長選舉發生不正確之結果，經開票結果該里里長候選人甲○○並獲勝選，乙○○
    於投票完成後，丙○○於九十一年九月二日又將乙○○戶籍遷回原戶籍地高雄市
    三民區○○街十五號十六樓之四。
二、案經臺灣高雄地方法院檢察署檢察官自動檢舉起訴。
    理  由
一、訊據被告乙○○固坦承未居住於高雄市○鎮區○○里○○路一三一巷九號，於九
    十一年一月二十五日，由父親丙○○將戶籍遷入高雄市前鎮區興仁里上址，且於
    九十一年六月八日高雄市第六屆里長選舉之投票日前往領票、投票，嗣於同年九
    月丙○○將其戶籍遷出上址之事實，核與九十一年六月十七日前鎮區戶政事務所
    高市鎮戶字第○四八三五號函第一三八之遷入戶籍登記申請書、九十一年五月十
    九日高雄市第六屆里長選舉前鎮區興仁里（第二二投票所）選舉人名冊（第八鄰
    至十二鄰，第十四鄰至十四鄰）第六十頁及乙○○全戶戶籍資料查詢結果相符，
    然被告矢口否認有何妨害投票之犯行，辯稱：係因父親之工地在興仁里，故由父
    親將戶籍遷入高雄市前鎮區興仁里上址，並非為選舉而虛報遷入戶籍云云。經查
    ：
（一）按依公職人員選舉罷免法第十五條第一項規定：「有選舉權人在各該選區繼續
      居住四個月以上者，為公職人員選舉各該選舉區選舉人」，可知該法所重視者
      ，為在選舉區繼續居住之事實，又該四個月，為判斷居住事實之客觀標準，至
      於戶籍登記簿僅為該四個月起算之客觀上不得不然之判斷依據，此觀該法之施
      行細則第二條之一規定：「本法第四條居住期間之計算所依據之戶籍登記，應
      由戶籍機關切實查察，其遷入登記不實者，應依法處理」，足見上開規定之本
      旨，重在居住之事實，而非形式上之戶籍登記，則若實際上並未居住於該選舉
      區，僅為支持某特定候選人，而虛報遷入戶籍者，將使投票票數發生不正確之
      結果，自屬妨害選舉之純正性及公正性。
（二）被告辯稱將戶籍遷入上址之原因，固與證人即被告之父丙○○具結證稱：遷入
      戶籍之原因係因伊在興仁里附近有包工程，必須有人常住工地，故將全家戶籍
      遷入興仁里，伊常住在工地組合屋一情相符，然證人丙○○證稱被告在遷戶籍
      期間係在嘉義喬登美語擔任職員，被告亦自承該期間其住在嘉義，則被告父親
      工地雖在興仁里，惟與被告實際生活並無重要聯繫關係，且此理由與遷移戶籍
      並無必然之關係，苟被告欲遷移戶籍，嘉義實際居住地顯較上址具有重要性與
      必要性，是被告以此理由遷移戶籍，顯與常情相悖。且被告未實際居住在高雄
      市○鎮區○○里○○路一三一巷九號，復與候選人不相識，卻積極前往投票，
      並於投票後三個月許，將戶籍再度遷入原遷出地，其為妨害里長選舉始遷移戶
      籍之意圖，甚為明顯。被告上開所辯，顯係臨訟畏罪之詞，難以採信。本件事
      證明確，被告犯行堪以認定，應依法論科。
二、被告乙○○以非法之方法，使投票發生不正確之結果，核其所為，係犯刑法第一
    百四十六條第一項之妨害投票正確罪。被告與丙○○、共同被告甲○○間，就上
    開犯行有犯意之聯絡及行為之分擔，俱為共同正犯。爰審酌民主政治之基礎在於
    公平的選舉制度，如此有志於為民服務者，得以透過公平之選舉制度說服選民投
    票支持，而選民亦得透過公平的選舉制度選出代表其意見之民意代表參與政治。
    而公平的選舉制度首重避免以不實之方法介入，俾確保選民係基於自由意志參與
    政治事務的決定過程，故選風之良窳對於民主政治的發展影響至鉅，若得以「幽
    靈人口」之方式操控選舉之結果，則選舉無非淪為旁門左道的競賽，被告以虛偽
    之戶籍遷入登記，對候選人造成不公平之競爭且敗壞選舉純正善良之風氣，犯後
    猶不知悔改，飾詞否認犯行，顯未見悔意，並參酌其犯罪動機、參與本件犯罪之
    程度、手段、影響情節等一切情狀，量處如主文所示之刑，並諭知易科罰金之折
    算標準。又被告因上開違反投票公平性之妨害投票犯行，經本院宣告如主文所示
    之有期徒刑，依公職人員選舉罷免法第九十八條第三項規定，應宣告褫奪公權，
    爰依其犯罪情節，宣告褫奪公權一年。
三、丙○○涉犯妨害投票罪部分，未據起訴，宜由檢察官另行偵查，附此敘明。
據上論斷，應依刑事訴訟法第二百九十九條第一項前段，公職人員選舉罷免法第九十
八條第三項，刑法第二十八條、第一百四十六條第一項、第四十一條第一項前段、第
三十七條第二項，罰金罰鍰提高標準條例第二條，判決如主文。
本案經檢察官鄧定強到庭執行職務。
中      華      民      國    九十三    年      五      月    二十七    日
                                  臺灣高雄地方法院刑事第四庭
                                      審判長  法  官    吳永宋
                                              法  官    林勇如
                                              法  官    黃惠玲
右正本證明與原本無異。
如不服本判決，應於判決送達後十日內，向本院提出上訴狀。
                                              書記官    林秀珍
中    華    民    國      九十三      年      五      月     二十七     日
附錄法條：
刑法第一百四十六條
詐術或其他非法之方法，使投票發生不正確之結果或變造投票之結果者，處五年以下
有期徒刑。
前項之未遂犯罰之。
